臺灣士林地方法院民事判決　　　　　　 98年度重訴字第379號
原　　　告　吳昱慧
　　　　　　陳崧交
前列二人共同
訴訟代理人　蔡玉琪律師
被　　　告　葉松枝
上列當事人間拆屋還地事件，本院於民國100 年1 月12日言詞辯
論終結，判決如下：
    主  文
被告應將坐落臺北市○○區○○段二小段二四八地號土地如附圖
所示A 、B 、C 、D 、E 部分（面積五三點五五平方公尺）雨棚
、前院增建物、花圃、大門頂雨遮（含鐵門）、圍牆、F 部分（
面積十三點一四平方公尺）後院增建物拆除，將占用之上開土地
返還原告及全體共有人。
被告應給付原告陳崧交新臺幣壹拾伍萬貳仟伍佰玖拾肆元及自民
國九十八年八月十五日起至清償日止，按週年利率百分之五計算
之利息。
被告應給付原告吳昱慧新臺幣捌萬肆仟零捌拾元及自民國九十八
年八月十五日起至清償日止，按週年利率百分之五計算之利息。
被告應自民國九十八年八月十五日起至返還第一項所示之土地之
日止，按月給付原告各新臺幣貳仟陸佰陸拾捌元及自每月應給付
金額屆清償期之翌日起至清償日止按週年利率百分之五計算之利
息。
原告其餘之訴駁回。
訴訟費用由被告負擔。
本判決第一項於原告以新臺幣佰壹拾萬元為被告供擔保後，得
假執行；但被告如以新臺幣玖佰零陸萬玖仟捌佰肆拾元為原告預
供擔保後得免為假執行。
本判決第二項、第三項原告陳崧交、吳昱慧以新臺幣伍萬壹仟元
、新臺幣萬元為被告供擔保後得假執行。但被告如以新臺幣壹
拾伍萬貳仟伍佰玖拾肆元、新臺幣捌萬肆仟零捌拾元為原告陳崧
交、吳昱慧供擔保後得免為假執行。
本判決第四項於原告按月以新臺幣玖佰元為被告供擔保後，得假
執行。但被告如按月以新臺幣貳仟陸佰陸拾捌元為原告預供擔保
後，得免為假執行。
原告其餘假執行之聲請駁回。
    事  實  及  理  由
甲、程序方面：
一、按「訴狀送達後，原告不得將原訴變更或追加他訴。但有下
    列各款情形之一者，不在此限：... 二、請求之基礎事實同
    一者。三、擴張或減縮應受判決事項之聲明者。....被告於
    訴之變更或追加無異議，而為本案之言詞辯論者，視為同意
    變更或追加。」民事訴訟法第255 條第1 項第2 款、第3 款
    、第2 項定有明文。原告原起訴主張「被告應將坐落臺北市
    ○○區○○段2 小段248 地號土地（下稱系爭土地）上如附
    圖所示B 部分面積15.97 平方公尺及B1部分面積54.03 平方
    公尺之地上建物拆除，回復原狀後，將土地返還給原告及其
    他共有人。被告應分別給付原告吳昱慧、陳崧交新臺幣（下
    同）33萬6,000 元，及自起訴狀繕本送達被告翌日起至返還
    土地之日止按週年利率5%計算之利息。被告應自起訴狀繕本
    翌日起至返還土地之日止，按月分別給付原告吳昱慧、陳崧
    交5,600 元，及每月應給付金額屆清償期之翌日起至清償日
    止按年息百分之五計算之利息。訴訟費用由被告負擔。原告
    願供擔保請准宣告假執行。」經本院至現場測量履勘後，原
    告變更聲明如下所述，依前開規定自應准許。
乙、實體方面：
一、原告起訴主張：
(一)、起訴緣由及請求依據：
    重測前臺北市○○區○○段70-195地號即系爭土地上有房屋
    即門牌號碼為臺北市○○區○○街99巷10號1 樓至4 樓，於
    62年11月14日取得陽明山管理局62工使字第646 號建築使用
    執照後，於63年3 月15日為北投區○○段1094號建號至4097
    號建號建物第一次登記。65年2 月26日臺北市政府工務局核
    發由被告申請之65年雜字第53號雜項執照，核准被告搭建圍
    牆長度44.5公尺，竣工後有圍牆花圃平台，嗣經67年10月19
    日地籍圖重測改編地號為北投區○○段○ ○段20543 建號至
    20546 號建號，於72年5 月間，被告又改建一樓圍牆，變更
    為1. 85 公尺高之圍牆。原告、被告與訴外人莊臺寶為系爭
    土地之共有人，各共有人應有部分為4 分之1 ，系爭土地之
    大樓，分別為原告、被告、莊臺寶所有，被告未經全體共有
    人同意，擅自將被告非專用部分，亦非約定專用部分，即系
    爭大樓前後方空地以鋼筋混凝土搭建違章建築作為自己居住
    使用，系爭大樓前方空地，被告以圍牆環繞，禁止他人使用
    ，部分作為辦公室使用，後方則以鋼筋混凝土興建違章建築
    供自己使用，大樓前後方之空地，依據建築法規留下之法定
    空地及防火巷，避免火災延燒及逃生使用，非供建築居住使
    用，應維持空地之原狀而使用，本於共有物之目的、性質、
    構造而使用。原告等本於民法第767 條、第821 條規定請求
    被告拆除系爭大樓一樓前後空地違法建築之地上建物、雨棚
    及圍牆，並返還土地於原告等及其他共有人全體，同時本於
    民法第179 條，請求被告返還其無權占有系爭土地，所受有
    相當於租金之利益，按申報地價年息10％計算，被告應分別
    返還5 年、3 年不當得利金額32萬112 元、19萬2,067 元給
    原告陳崧交、原告吳昱慧。（陳崧交部分：計算式為38,400
    x 66.69 x 10% x 5 x 1/4 = 320,112 ；吳昱慧38,400x66.
    69x10% x 3 x 1/4=192,067）；並自起訴狀繕本送達翌日起
    至返還土地為止，按月應給付原告5,355 元之不當得利（計
    算式為38,400 x66.69 x 10% x 1/4 ÷12=5,335）。
(二)、對被告抗辯之陳述：
  (1)被告提出之證據不足證明系爭大樓之一樓前後空地有使用權
    能：
  1.宏國建設股份有限公司（下稱宏國公司）回覆之內容，對於
    系爭房屋買賣契約有無就一樓空地約定由一樓房屋購買人（
    所有權人）使用部分，皆以臆測之辭推論，無法證明當時建
    商與當事人真實之約定內容。
  2.縱若被告就一樓前後院空地有使用權（原告否認），惟系爭
    公寓空地既依建築設計所留設之空地，自應保持空地之原狀
    ，依其原來之用法、性質、構造而為使用，本不得任意加蓋
    違建而破壞建物原始設計及整體景觀，且被告亦未經全體共
    有人同意而自行搭蓋違章建築使用，即屬違法。
  3.另觀本院借調之62年工使字第646 號建築物使用執照中之竣
    工圖2 及竣工照片可知，系爭建物主體後方空地即屬防火巷
    弄。依本院99年3 月3 日現場勘驗結果可知，被告逕自突出
    系爭房屋主體搭蓋圍牆及雨棚據為己用，並將室內空間一半
    為廚房、一半為晾衣間，顯與系爭大樓一樓後面法定空地本
    來之用法、性質及目的不符。房屋稅籍資料不能作為有權占
    用土地之證明。
  4.被告應於竣工期限前完工，否則該雜項執照即失其效用，被
    告於65年2 月26日申請65年雜字第53號雜項執照之目的係為
    建造原證6 所示之花圃平臺及附連之圍牆，照片中花圃平臺
    及附連之圍牆突出房屋主體僅約1 公尺，位置並未超過圍牆
    外水溝位置。詎料被告嗣後竟變本加厲，逐年將圍牆向外擴
    張，把系爭公寓法定空地區隔挪為私用，系爭一樓圍牆早已
    逾越65年雜字第53號雜項執照申請用途及範圍，亦違反公寓
    大廈管理條例第9 條第2 項之規定，自非適法。
  5.所謂默示之意思表示係指表意人之舉動或其他情事，足以間
    接推知其意思效果，單純之沈默，除有特別情事，依社會觀
    念足以認為一定之意思表示外，不能僅憑其餘共有人從未為
    干涉或反對之意思表示，或其他共有人未曾表示異議，即謂
    被告占有系爭空地為使用收益，已得原告等其餘共有人全體
    之默示同意。何況，原告多次向被告反應不應擅自將圍牆外
    推並無權使用，因溝通未果，方提出訴訟。
(三)、聲明：
  1.被告應將坐落臺北市○○區○○段二小段248 地號土地如附
    圖所示F 部分面積13.14 平方公尺、A ＋B ＋C ＋D ＋E 部
    分面積53.55 平方公尺之地上建物、花圃、雨棚、大門頂遮
    雨（含鐵門）及圍牆拆除，回復原狀後，將占用之土地返還
    原告及其他共有人。
  2.被告應給付原告陳崧交32萬112 元，及自起訴狀繕本送達被
    告翌日起至返還土地之日止，按週年利率5%計算之利息。
  3.被告應給付原告吳昱慧19萬2,067 元，及自起訴狀繕本送達
    被告翌日起至返還土地之日止，按週年利率百分之五計算之
    利息。
  4.被告應自起訴狀繕本送達翌日起至返還土地之日止，按月分
    別給付原告吳昱慧、陳崧交各5,335 元，及自每月應給付金
    額屆清償期之翌日起至清償日之日止，按週年利率5%計算之
    利息。
  5.訴訟費用由被告負擔。
  6.原告等願供擔保請准宣告假執行。
二、被告辯稱：
(一)、被告使用前、後方空地係基於分管契約：
  1.被告提出向宏國建商承購預售屋時，宏國建商所提供的宏國
    石牌社區DM，應視同買賣契約書一部，尤其該DM對各樓層承
    購戶的使用範圍記載內容明確，各棟前後空地除實際需要做
    公共設施外，其餘供一樓居住人使用管理，四樓屋頂平台，
    除供做蓄水池、電視天線管線外，其餘由四樓居住人管理使
    用。且宏國建商簡便行文說明確認，一樓住戶有約定專用一
    樓前後院空地，顯然於買賣簽約時已有分管契約之存在。
  2.該石牌社區由一樓住戶使用前後空地已達數十年，共有人間
    應屬默示之分管契約。
  3.住戶為使土地不被外人占用，被告徵得當時土地共有人之同
    意設置圍牆，此由65年雜字第53號雜項執照可知，是原告吳
    昱慧嗣後取得土地應有部分，不能主張被告無權占用。縱使
    圍牆不符合雜項執照之聲請，僅違反行政規定，然非謂被告
    無使用權利。
(二)、一樓住戶約定專用一樓前後院空地，搭建圍牆使用空地並沒
    有妨礙原告到大樓主要通道權益及大樓住戶生活所須之部份
    ，在合法約定使用權範圍內，無違公共安全。
(三)、聲明：
  1.駁回原告之訴。
  2.訴訟費用由原告負擔。
  3.如受不利益判決願供擔保免為假執行。
三、不爭執事項：
(一)、系爭土地，為原告、被告及訴外人莊臺寶共有，應有部分各
    為4 分之1 ，系爭土地上有四層樓建物，被告為臺北市○○
    區○○街99巷10號1 樓所有權人（調解卷第11頁至第13頁）
    。
(二)、系爭土地如附圖所示A 、B 、C 、D 、E 部分（面積共計53
    .55 平方公尺）為雨棚、前院增建物、花圃、空地、大門頂
    雨遮（含鐵門）及圍牆、F 部分（面積13.14 平方公尺）為
    後院增建物，為被告所增建，此經本院至現場履勘測量，並
    囑託臺北市士林地政事務所繪製測量成果圖（本院卷第52頁
    至第53頁、第54頁至第55頁）。
四、本院得心證之理由：
(一)、原告請求被告將系爭土地如附圖所示A 、B 、C 、D 、E 、
    F 部分之拆除，將該部分土地返還原告及其他共有人為有理
    由：
  1.按共有物，除契約另有訂定外，由共有人共同管理之。修正
    前民法第820 條第1 項定有明文。又共有物分管契約係共有
    人就共有物管理方法所成立之協定，依民法第820 條第1 項
    規定，應由共有人全體共同協議訂定之（最高法院89年台上
    字第585 號判決意旨參照）。系爭土地自被告購買起即為共
    有，被告辯稱就一樓前、後空地共有人間存有分管契約存在
    云云，為原告所否認，自應由被告對有利於己之事實負舉證
    責任。
  2.查，原告提出宏國社區DM「土地部分：各層持分4 分之1 所
    有權。房屋部分：各層均持有房屋獨立產權。使用範圍：各
    棟前後空地除實際需要作為公共設施外，其餘供一樓居住人
    使用管理，四樓屋頂平台除供作蓄水池、電視天線外，其餘
    由四樓居住人管理使用」（本院卷第138 頁）。然廣告DM並
    非買賣契約之一部分，不能據此證明宏國公司當初與買方確
    實有約定一樓之空地由被告約定專用。況且，依被告所陳一
    樓之價金高於其他樓層10％，然而以目前被告占用之法定空
    地，已達66.69 平方公尺，而建物面積僅為106.64平方公尺
    （參見建物謄本），占用多出範圍甚廣，衡情，被告僅支付
    高於其他樓層10％之價金卻得使用多出5 分之3 之空間，而
    土地稅金卻由共有人平均繳納，如此不公允，其他共有人焉
    有可能同意該買賣契約條件。
  3.又宏國關係企業簡便行文表及宏國公司回覆本院之99年5 月
    21日宏法字990521-1號函表示「本公司及關係企業並無保留
    相關買賣契約書，無從提供。依附件土地及建物登記第二類
    謄本所示，被告應係向本公司購買房屋之買受人。」「當初
    買賣契約內容是否約定各棟前後空地除實際需要作為公共設
    施外，其餘供1 樓但居住人使用管理，關於此部分確如來函
    所附宏國關係企業97年6 月2 日簡便行文表說明欄第2 項所
    載，敬請參酌；至於1 樓房屋使用管理1 樓空地之約定範圍
    ，因無當初銷售平面圖可稽，本公司無法完全確定具體範圍
    ，但依來函透視圖所示，其約定範圍應係1 樓空地除直接出
    入房屋樓梯間之道路或有其他私設道路而為其他住戶通行所
    必須外，其餘均歸鄰之1 樓房屋住戶管理使用。」（見本院
    卷第119 頁、第120 頁）。是宏國公司亦未提出買賣契約及
    銷售平面圖供參，僅以臆測之辭推論。
  4.再查，依據原告提出照片（調解卷第17頁、第18頁、本院卷
    第100 頁以下）顯示，被告一樓前方圍牆不斷增高、翻新、
    圍牆內空地陸陸續續不斷擴張，甚至在圍牆內部加蓋鐵皮屋
    等地上物。證人時維平到庭證稱：伊住在臺北市○○區○○
    街99巷12號4 樓，剛開始住進去時前後空地都是空的，後來
    一樓住戶就不斷將圍牆外推、加蓋、加高，沒有要給一樓使
    用之意，當初加蓋時，伊有反應溝通，但是沒有用等語。復
    依據本院調取62年使字第646 號卷宗，當初一樓前、後空地
    均為空地，並無花圃、圍牆等物，又觀諸65年雜字第53號卷
    宗，當初已有低矮圍牆，但經拆除部分不能使用。又本院現
    場履勘，圍牆、鐵皮屋等地上物頗新，顯然並非使用超過20
    、30年之物，此有照片在卷佐證。被告陸續外推、增高、翻
    新圍牆，不斷擴張占用一樓空地範圍並增建違建。足見被告
    占用附圖所示A 、B 、C 、D 、E 、F 之土地，顯非基於分
    管契約，不然何以不斷翻修擴張圍牆，一次次增加占用範圍
    。
  5.又所謂按所謂默示之意思表示，除依表意人之舉動或其他情
    事，足以間接推知其有承諾之效果意思者外，倘單純之沉默
    ，依交易上之慣例或特定人間之特別情事，在一般社會之通
    念，可認為有一定之意思表示者，亦非不得謂為默示之意思
    表示（參照最高法院21年上字第1598號及29年上字第762 號
    判例意旨）。原告表示不同意被告占用附圖A 、B 、C 、D
    、E 、F 所示之土地，因溝通未果而提出訴訟，是被告不能
    證明共有人間有默示分管契約存在。
  6.被告以65年雜字第53號雜項執照主張土地共有人同意搭建圍
    牆，佐證存有分管契約云云。然查，該雜項執照申請之圍牆
    高度為1.6 公尺，材料為洗石子，距離主體建物為1.5 公尺
    ，然現場圍牆外牆為磚造，超過2 公尺以上，且距離主體建
    物範圍甚長，如卷內照片所示，顯然逾越65年雜字第53號圍
    牆範圍。被告自不得以65年雜字第53號雜項執照作為其占有
    附圖A 、B 、C 、D 、E 、F 所示之土地之合法權源。
  7.按公寓大廈管理條例第9 條第2 項規定：「住戶對共有部分
    之使用應依其設置目的及通常使用方法為之。」；次按，區
    分所有人就共有部分有專用權者，仍應本於共有物本來之用
    法，依其性質、構造使用之，且無違共有物之使用目的始為
    合法。查系爭大樓空地依建築設計既屬留設之空地，自應保
    持空地之原狀而為使用，附圖所示F 部分為防火巷，此觀使
    用執照卷可知，被告經搭建如附圖所示之F ，違反設置目的
    及通常使用辦法，且其提出房屋稅籍等資料不能證明有約定
    分管契約存在。
  8.按所有人對於無權占有或侵奪其所有物者，得請求返還之。
    對於妨害其所有權者，得請求除去之。有妨害其所有權之虞
    者，得請求防止之；各共有人對於第三人，得就共有物之全
    部為本於所有權之請求。但回復共有物之請求，僅得為共有
    人全體之利益為之。民法第767 條第1 項、第821 條分別定
    有明文。被告占有系爭土地如附圖A 、B 、C 、D 、E 所示
    部分（面積共計53.55 平方公尺）、F 部分（面積13.14 平
    方公尺），既未能舉證證明有何合法占有使用權源，從而，
    原告依前揭規定，訴請被告將系爭土地如附圖所示A 、B 、
    C 、D 、E 、F 部分之拆除，將該部分土地返還原告及其他
    共有人，為有理由，應予准許。
(二)、原告得請求不當得利之金額：
  1.按「民法第 818 條所定各共有人按其應有部分，對於共有
    物之全部有使用收益之權。係指各共有人得就共有物全部，
    於無害他共有人之權利限度內，可按其應有部分行使用益權
    而言。故共有人如逾越其應有部分之範圍使用收益時，即係
    超越其權利範圍而為使用收益，其所受超過利益，要難謂非
    不當得利。」最高法院55年台上字第1949號判例要旨可參。
    按無權占用他人土地者，通常可享有相當於租金之不當得利
    ，土地所有權人得請求占用人返還，最高法院61年台上字第
    1695號判例意旨可供參照。
  2.被告無權占有系爭土地如附圖所示A 、B 、C 、D 、E 、F
    部分，則原告自得請求被告給付不當得利。按城市地方房屋
    之租金，以不超過土地及其建築物申報總價額年息10% 為限
    ，土地法第97條第1 項定有明文。而所謂土地價額係指法定
    地價而言，則為土地法施行法第25條所明定。又土地法第14
    8 條規定，土地所有權人依土地法所申報之地價為法定地價
    ；而依平均地權條例第16條前段規定，舉辦規定地價或重新
    規定地價時，土地所有權人未於公告期間申報地價者，以公
    告地價80% 為其申報地價。又所謂年息10% 為限，乃指基地
    租金之最高限額而言，並非必須照申報價額年息10% 計算之
    ，且尚須斟酌基地之位置，工商繁榮程度、使用人利用基地
    之經濟價值、所受利益，彼等關係及社會感情等情事，以為
    決定。經查，系爭土地位於臺北市區交通生活便利，附近有
    捷運站，被告占用系爭土地作為住家使用等情，是本院審酌
    系爭土地之坐落位置、周遭環境、繁榮程度，及被告占有系
    爭土地使用之情形等情狀，認以申報地價年息5%計算本件不
    當得利金額為宜。
  3.不當得利之金額如下（元以下四捨五入）：
  系爭土地93年至95年公告地價每平方公尺為4 萬3,300 元，
    96年至98年為每平方公尺4 萬8,000 元，申報地價為公告地
    價之80%，占用面積為66.69 平方公尺。
  原告陳崧交請求被告給付起訴狀繕本訴訟送達日前5 年之不
    當得利（93年8 月15日至98年8 月14日）：【43,300 x 80%
    x66.69 x 5% x (2+ 139/365) + 48,000 x 80% x 66.69 x
    5% x (2+ 226/365) 】x 1/4 = 【275,002 + 335,372 】x
    1/4 =610,374 x 1/4 =152,594 。
  原告吳昱慧請求被告給付起訴狀繕本訴訟送達日前3年之不當
    得利（95年8 月15日至98年8 月14日）：原告吳昱慧自95年
    12月29日始取得系爭土地之所有權，故請求95年8 月15至95
    年12月28日之不當得利，核屬無據；95年12月29日至98年8
    月14日之不當得利：【43,300 x80% x 66.69 x 5% x 3/365
    +48,000 x 80% x66. 69 x 5% x (2+ 226/365) 】x 1/4 =
    【949+ 335,372】 x 1/4 = 336,321 x 1/4 =84,080 。
  原告請求被告自起訴狀繕本送達翌日起至返還土地為止之每
    月不當得利2,668 元：
    48,000 x80% x66. 69 x 5%x 1/4 ÷12＝2,668。
五、綜上，原告本於民法第767 條中段、前段、同法第179 條規
    定，請求：被告將系爭土地如附圖所示ABCDE 部分（面積
    53.55 平方公尺）雨棚、前院增建物、花圃、大門頂雨遮（
    含鐵門）及圍牆、F 部分（面積13.14 平方公尺）後院增建
    物拆除，將土地返還原告及全體共有人；被告應給付原告陳
    崧交15萬2,594 元、吳昱慧8 萬4,080 元及自98年8 月15日
    起至清償日止，按週年利率5%計算之利息；被告應自98年8
    月15日起至返還第1 項所示之土地之日止，按月給付原告各
    2,668 元及自每月應給付金額屆清償期之翌日起至清償日止
    按週年利率5%計算之利息，為有理由，應予准許。逾此範圍
    之請求，則無理由，應予駁回。
六、兩造陳明願供擔保，聲請宣告假執行及免為假執行。經核原
    告勝訴部分並無不合，爰酌定相當擔保金額准許之。至原告
    敗訴部分，其假執行之聲請即失所附麗，應予駁回。
七、本件判決基礎已臻明確，兩造其餘攻擊防禦方法及訴訟資料
    經本院審酌後，核與判決不生影響，無一一論述之必要。
八、本件訴訟雖原告並未全部勝訴，惟本院僅駁回其所請求相當
    租金不當得利之部分金額，因該部分之請求，依民事訴訟法
    第77條之2 第2 項規定，並不併算訴訟標的價額，本院認仍
    應由被告負擔全部訴訟費用。
九、據上論結，原告之訴為一部有理由，一部無理由，依民事訴
    訟法第79條、第390 條第2 項、第392條，判決如主文。
中    華    民    國   100    年    1     月    21    日
                  民事第二庭  法  官  絲鈺雲
以上正本證明與原本無異。
如對本判決上訴，應於判決送達後20日內向本院提出上訴狀；若
委任律師提起上訴者，應一併繳納上訴審裁判費，否則本院得不
命補正逕行駁回上訴。
中    華    民    國   100    年    1     月    25    日
                              書記官  林玫熹